ACORDAO-COMPLETO-2411875

ACÓRDÃO 8206/2020 ATA 25/2020 - PRIMEIRA CÂMARA

VISTOS, relatados e discutidos estes autos de tomada de contas especial instaurada pelo Fundo Nacional de Desenvolvimento da Educação (FNDE) contra o Sr. José Ruy Coelho de Albuquerque, ex-prefeito do município de Porto Acre/AC, em razão da não aprovação da prestação de contas por impugnação total das despesas realizadas à conta do Programa Nacional de Alimentação Escolar (Pnae) , repassados em 2007.
ACORDAM os ministros do Tribunal de Contas da União, reunidos em sessão da 1ª Câmara, diante das razões expostas pelo relator, em:
9.1. considerar revel, para todos os efeitos, o Sr. José Ruy Coelho de Albuquerque, nos termos do art. 12, § 3º, da Lei 8.443/1992;
9.2. julgar irregulares as contas do Sr. José Ruy Coelho de Albuquerque, com fundamento no art. 16, III, "b" e "c", da Lei 8.443/1992, e condená-lo ao pagamento das quantias a seguir especificadas, atualizadas monetariamente e acrescidas de juros de mora, calculados a partir das datas especificadas até a data do efetivo recolhimento, fixando o prazo de 15 (quinze) dias, a contar da notificação, para que comprove, perante o Tribunal (art. 214, III, "a", do RI/TCU) , o recolhimento da dívida aos cofres do Fundo Nacional de Desenvolvimento da Educação, na forma da legislação em vigor:
	Valor histórico (R$) 
	Data

	6.745,20
	5/3/2007

	6.745,20
	11/4/2007

	6.745,20
	4/6/2007

	13.490,40
	3/7/2007

	6.745,20
	2/8/2007

	6.745,20
	4/9/2007

	6.745,20
	4/10/2007

	6.745,20
	5/11/2007

	6.745,20
	7/12/2007

9.3. autorizar, desde logo, nos termos do art. 28, II, da Lei 8.443/1992, a cobrança judicial das dívidas caso não atendida a notificação;
9.4. com fundamento no § 3º do art. 16 da Lei 8.443/1992, remeter cópia desta deliberação à Procuradoria da República no Estado do Acre, para a adoção das medidas que entender cabíveis.

Tomada de contas especial em razão da não aprovação da prestação de contas por impugnação total das despesas realizadas à conta do Programa Nacional de Alimentação Escolar (Pnae), repassados em 2007.

Primeira Câmara

Município de Porto Acre/AC.

3. Responsáveis/Interessado:
3.1. Responsável: José Ruy Coelho de Albuquerque (XXX.327.742-XX).
3.2. Interessado: Fundo Nacional de Desenvolvimento da Educação (FNDE).

13.1. Ministros presentes: Walton Alencar Rodrigues (Presidente), Benjamin Zymler e Bruno Dantas.
13.2. Ministro-Substituto convocado: Augusto Sherman Cavalcanti.
13.3. Ministro-Substituto presente: Weder de Oliveira (Relator).

WEDER DE OLIVEIRA

Tratam os autos de processo de tomada de contas especial instaurada pelo Fundo Nacional de Desenvolvimento da Educação (FNDE) , em desfavor do Sr. José Ruy Coelho de Albuquerque, ex-prefeito do município de Porto Acre/AC (gestão 2005-2008) , em razão da não aprovação da prestação de contas por impugnação total das despesas realizadas à conta do Programa Nacional de Alimentação Escolar (Pnae) , repassados em 2007.
A Secretaria de Controle Externo de Tomada de Contas Especial (Secex-TCE) elaborou instrução dos autos, a qual reproduzo abaixo, com os ajustes de forma pertinentes[footnoteRef:2]: [2:  Peças 43-45.] 
" (...) 
HISTÓRICO
2.  Em 29/12/2017, com fundamento na IN/TCU 71/2012, alterada pela IN/TCU 76/2016 e DN/TCU 155/2016, o dirigente do Fundo Nacional de Desenvolvimento da Educação autorizou a instauração da tomada de contas especial (peça 1) . O processo foi registrado no sistema e-TCE com o número 87/2018.
3.  Para a execução do Pnae/2007, o FNDE repassou, ao município de Porto Acre/AC, a importância total de R$ 67.452,00, conforme ordens bancárias (OB) especificadas a seguir (peça 4) . Os recursos foram creditados na conta específica de acordo com os valores originais (peças 5 e 9) .
	Data de emissão da OB
	Valor (R$) 

	1/3/2007
	6.745,20

	6/4/2007
	6.745,20

	31/5/2007
	6.745,20

	29/6/2007
	13.490,40

	31/7/2007
	6.745,20

	31/8/2007
	6.745,20

	2/10/2007
	6.745,20

	31/10/2007
	6.745,20

	5/12/2007
	6.745,20

4.  O relatório do tomador de contas 623/2017 (peça 21) , de 18/1/2018, concluiu pela irregularidade das contas com débito apurado de R$ 67.452,00, correspondente ao total repassado no Pnae/2007, em razão da não comprovação do total das despesas realizadas. Relata, ainda em seu item II:
a)  a prestação de contas dos recursos recebidos à conta do Pnae/2007 foi apresentada mediante OF/Semec 084/2008, datado de 14/4/2008 (peça 7) ;
b)  as contas foram aprovadas pelo Parecer Copra/Cgcap/Difin/FNDE 071111/2009, de 6/1/2009 (peça 11) ;
c)  a fiscalização realizada pela CGU - Controladoria-Geral da União - em março de 2009, emitiu o relatório de demandas externas 00201.000038/2008-81 (peça 10) , datado de 13/11/2013, e concluiu pela irregularidade do total dos pagamentos realizados pelo município de Porto Acre/AC, com respeito aos recursos recebidos à conta do Pnae/2007;
d)  o parecer 77/2015 (peça 11, p. 11-14) , de 25/3/2015, revisou a análise da prestação de contas a luz do precitado relatório da CGU e concluiu pela impugnação do valor total repassado no Pnae/2007, correspondente a R$ 67.452,00.
5.  Cabe destacar que a impugnação da prestação de contas pelo FNDE foi fundamentada nas irregularidades apuradas no relatório de demandas externas 00201.000038/2008-81 da CGU (peça 10, p. 6-14) , decorrente de fiscalização in loco, o qual concluiu pela não comprovação de todas as despesas realizadas no Pnae/2007, com base no art. 63 da Lei 4.320/1964.
5.1.  O item 2.1.2.1 desse relatório da CGU (peça 10, p. 6-14) relaciona, em tabelas, os dados relativos a empenho, atesto, liquidação, pagamento e nota fiscal, e conclui pela impugnação do total dos recursos repassados no Pnae/2007.
6.  O FNDE notificou o Sr. José Ruy Coelho de Albuquerque, prefeito (gestão 2005-2008) , inicialmente por meio de ofício (peça 12, p. 13) , sem sucesso (peça 13, p. 3-4) , e posteriormente por edital (peça 12, p. 18) , DOU 28/7/2015, acerca da impugnação total das despesas à conta dos recursos do Pnae/2007, requerendo as providências necessárias à regularização da prestação de contas ou à devolução integral dos recursos repassados pelo FNDE.
7.  Diante da não demonstração da boa e regular aplicação dos recursos federais repassados, assim como da não devolução dos recursos, instaurou-se a tomada de contas especial em 29/12/2017 (peça 1) . Nesse sentido, no relatório de TCE 623/2017 (peça 21) , conclui-se que o prejuízo importaria no valor original de R$ 67.452,00, o que equivale a 100% do total de recursos repassados pelo FNDE, imputando-se a responsabilidade ao Sr. José Ruy Coelho de Albuquerque, uma vez que era o responsável pela gestão e execução dos recursos federais recebidos à conta do Pnae/2007.
8.  O relatório de auditoria 1010/2018 da CGU (peça 22) chegou às mesmas conclusões. Adicionalmente, após serem emitidos o certificado de auditoria, o parecer do dirigente de controle interno e o pronunciamento ministerial (peça 23, 24 e 25) , o processo foi remetido a este Tribunal.
9.  Na instrução inicial (peça 26) , analisando-se os documentos nos autos, concluiu-se pela necessidade de realização de citação para a irregularidade que segue: 
9.1.  Irregularidade: não comprovação da boa e regular aplicação dos recursos federais repassados ao município de Porto Acre/AC, em razão de documentação financeira e fiscal insuficiente para a comprovação das despesas realizadas na execução do Pnae/2007, conforme apurado pela CGU (peça 10, 6-14) , o que levou à não aprovação pelo FNDE da prestação de contas:
a)   sete notas de empenho e de pagamento do exercício de 2007, cuja numeração foi obtida no sistema informatizado de gestão da prefeitura e relacionadas em tabela pela CGU (peça 10, p. 12-13) , não possuíam a devida identificação e assinatura dos ordenadores de despesa;
b)   não terem sido apresentadas as notas fiscais para as despesas referentes à notas de empenho  02657, 01732, 01969, 01732, ou seja, quatro das sete notas de empenho referentes ao exercício de 2007, conforme registrado em tabela pela CGU (peça 10, p. 12-13) ;
c)   com relação às notas fiscais apresentadas para as outras três notas de empenho, 3115, 2423 e 2185, emitidas em 2007 e relacionadas em tabela (peça 10, p. 10) :
c.1.  data de empenho é a mesma da liquidação; 
c.2.  data da liquidação é anterior à data de atesto presente na nota fiscal para as notas de empenho 3115 e 2185; 
c.3.  liquidação da despesa da nota de empenho 2423 ocorreu sem a prévia verificação do atesto de recebimento dos alimentos, visto que não há data na nota fiscal referente a esta despesa.
9.1.1.  Evidências da irregularidade: relatório de demandas externas 00201.000038/2008-81da CGU, de 13/11/2013, item 2.1.2.1 (peça 10, p. 6-14) ; parecer 77/2015 Daesp/Copra/Cccap/Difin/FNDE (peça 11) , de 25/3/2015; relatório do tomador de contas 623/2017 (peça 21) , de 18/1/2018.
9.1.2.  Normas infringidas: art. 37, caput, c/c o art. 70, parágrafo único, da Constituição da República Federativa do Brasil, art. 93 do Decreto-lei 200/1967; art. 66, caput, do Decreto 93.872/1986; e art. 6º, II, art. 24, ambos da Resolução CD/FNDE 32, de 10/8/2006, e art. 63 da Lei 4.320/1964.
9.2.  Débitos relacionados ao responsável José Ruy Coelho de Albuquerque:
	Depósito da OB
	Valor (R$) 

	5/3/2007
	6.745,20

	11/4/2007
	6.745,20

	4/6/2007
	6.745,20

	3/7/2007
	13.490,40

	2/8/2007
	6.745,20

	4/9/2007
	6.745,20

	4/10/2007
	6.745,20

	5/11/2007
	6.745,20

	7/12/2007
	6.745,20

9.2.1.  Cofre credor: Fundo Nacional de Desenvolvimento da Educação.
9.2.2.  Responsável: José Ruy Coelho de Albuquerque.
9.2.2.1.  Conduta: Não demonstrar a boa e regular aplicação dos recursos federais, recebidos à conta do Pnae/2007, e se manter silente frente à notificação do FNDE.
9.2.2.2.  Nexo de causalidade: a conduta descrita impediu o estabelecimento do nexo causal entre as possíveis despesas efetuadas com os recursos recebidos, no âmbito do instrumento em questão, no exercício de 2007, haja vista que a não apresentação da documentação necessária à comprovação das despesas realizadas na execução do Pnae/2007 manteve a condição de rejeição das contas.
9.2.2.3.  Culpabilidade: não há excludentes de ilicitude, de culpabilidade e de punibilidade; é razoável supor que o responsável tinha consciência da ilicitude de sua conduta; era exigível conduta diversa da praticada, qual seja, desincumbir-se do seu dever por meio da apresentação da prestação de contas na forma devida. 
10.  Encaminhamento: citação.
11.  Em cumprimento ao pronunciamento da unidade (peça 32) , de 15/3/2019, foi efetuada a citação do responsável:
a)   José Ruy Coelho de Albuquerque:
	Comunicação: Ofício 10396/2019 - Seproc (peça 38) 
Data da Expedição: 8/11/2019
Data da Ciência: 25/9/2019 (peça 39) 
Nome Recebedor: o próprio responsável (José Ruy Coelho de Albuquerque) 
Observação: Ofício enviado para o endereço do responsável, conforme pesquisa de endereço do CPF no sistema da Receita Federal custodiado pelo TCU (peça 33) .
Fim do prazo para a defesa: 15/9/2019
	
12.  Conforme despacho de conclusão das comunicações processuais (peça 42) , informa-se que as providências inerentes às comunicações processuais foram concluídas. 
13.  Transcorrido o prazo regimental, o responsável José Ruy Coelho de Albuquerque permaneceu silente, devendo ser considerado revel, nos termos do art. 12, §3º, da Lei 8.443/1992.
ANÁLISE DOS PRESSUPOSTOS DE PROCEDIBILIDADE DA IN/TCU 71/2012
Apreciação do Prejuízo ao Contraditório e Ampla Defesa
14.  Verifica-se que não houve o transcurso de mais de dez anos desde o fato gerador sem que tenha havido a notificação do responsável pela autoridade administrativa federal competente (art. 6º, II, c/c art. 19 da IN/TCU 71/2012, modificada pela IN/TCU 76/2016) , uma vez que os recursos foram transferidos em 2007 (peça 5) , e o responsável foi notificado em 2015 acerca das irregularidades pela autoridade administrativa competente por meio de edital (peça 12, p. 18) .
Valor de Constituição da TCE
15.  Verifica-se, ainda, que o valor atualizado do débito apurado (sem juros) em 1/1/2017 é de R$ 120.426,42 (peça 28) , portanto superior ao limite mínimo de R$ 100.000,00, na forma estabelecida conforme os arts. 6º, I, e 19 da IN/TCU 71/2012, modificada pela IN/TCU 76/2016. 
OUTROS DÉBITOS NOS SISTEMAS DO TCU COM OS MESMOS RESPONSÁVEIS
16.  Informa-se que foram encontrados outros 34 processos do TCU (dos quais 3 são TCE em aberto) , listados no Anexo II, ao final desta instrução, nos quais José Ruy Coelho de Albuquerque consta como responsável.
16.1.  Entre esses processos, os seguintes possuem débito e multa de acórdãos com trânsito em julgado:
	Processo
	Data
Trânsito Julgado
	Acordão
	Débito (R$) 
	Multa (R$) 

	Processo 021.109/2008-9
	24/8/2010
	5299/2010 - 1ª Câmara
	377.533,97
	8.370,00

	Processo 007.872/2007-2
	8/9/2010
	2301/2010 - Plenário
	0,00
	16.734,00

	Processo 013.537/2005-6
	6/12/2005
	3181/2005 - 1ª Câmara
	271.477,76
	24.739,20

	Processo 014.186/2012-8
	20/10/2015
	9383/2015 - 2ª Câmara
	320.882,73
	23.832,00

	Processo 009.612/2013-0
	10/10/2017
	9648/2017 - 1ª Câmara
	980.032,51
	119.974,40

	Processo 010.636/2010-2
	4/12/2012
	7514/2012 - 1ª Câmara
	0,00
	6.119,40

	Fonte: CADICON (Cadastro Integrado de Pessoas Condenações por Ilícitos Administrativos) .

A tomada de contas especial está, assim, devidamente constituída e em condição de ser instruída.
EXAME TÉCNICO
Da validade das notificações:
17.  Preliminarmente, cumpre tecer breves considerações sobre a forma como são realizadas as comunicações processuais no TCU. A esse respeito, destacam-se o art. 179, do RI/TCU (Resolução 155, de 4/12/2002) e o art. 4º, III, § 1º, da Resolução TCU 170, de 30 de junho de 2004, in verbis:
'Art. 179. A citação, a audiência ou a notificação, bem como a comunicação de diligência, farse-ão:
I - mediante ciência da parte, efetivada por servidor designado, por meio eletrônico, fac-símile, telegrama ou qualquer outra forma, desde que fique confirmada inequivocamente a entrega da comunicação ao destinatário;
II - mediante carta registrada, com aviso de recebimento que comprove a entrega no endereço do destinatário;
III - por edital publicado no Diário Oficial da União, quando o seu destinatário não for localizado'
 (...) 
'Art. 3º As comunicações serão dirigidas ao responsável, ou ao interessado, ou ao dirigente de órgão ou entidade, ou ao representante legal ou ao procurador constituído nos autos, com poderes expressos no mandato para esse fim, por meio de:
I - correio eletrônico, fac-símile ou telegrama;
II - servidor designado;
III - carta registrada, com aviso de recebimento;
IV - edital publicado no Diário Oficial da União, quando o seu destinatário não for localizado, nas hipóteses em que seja necessário o exercício de defesa.
Art. 4º. Consideram-se entregues as comunicações:
I - efetivadas conforme disposto nos incisos I e II do artigo anterior, mediante confirmação da ciência do destinatário;
II - realizadas na forma prevista no inciso III do artigo anterior, com o retorno do aviso de recebimento, entregue comprovadamente no endereço do destinatário;
III - na data de publicação do edital no Diário Oficial da União, quando realizadas na forma prevista no inciso IV do artigo anterior.
§ 1º O endereço do destinatário deverá ser previamente confirmado mediante consulta aos sistemas disponíveis ao Tribunal ou a outros meios de informação, a qual deverá ser juntada ao respectivo processo. (...) '
18.  Bem se vê, portanto, que a validade da citação via postal não depende de que o aviso de recebimento seja assinado pelo próprio destinatário da comunicação, o que dispensa, no caso em tela, a entrega do AR em 'mãos próprias'. A exigência da norma é no sentido de o Tribunal verificar se a correspondência foi entregue no endereço correto, residindo aqui a necessidade de certeza inequívoca. 
19.  Não é outra a orientação da jurisprudência do TCU, conforme se verifica dos julgados a seguir transcritos:
'São válidas as comunicações processuais entregues, mediante carta registrada, no endereço correto do responsável, não havendo necessidade de que o recebimento seja feito por ele próprio (Acórdão 3648/2013-TCU-Segunda Câmara, relator ministro José Jorge) ;'
'É prescindível a entrega pessoal das comunicações pelo TCU, razão pela qual não há necessidade de que o aviso de recebimento seja assinado pelo próprio destinatário. Entregandose a correspondência no endereço correto do destinatário, presume-se o recebimento da citação. (Acórdão 1019/2008-TCU-Plenário, relator ministro Benjamin Zymler) ;'
'As comunicações do TCU, inclusive as citações, deverão ser realizadas mediante Aviso de Recebimento - AR, via Empresa Brasileira de Correios e Telégrafos, bastando para sua validade que se demonstre que a correspondência foi entregue no endereço correto. (Acórdão 1526/2007-TCU-Plenário, relator ministro Aroldo Cedraz) .'
20.  A validade do critério de comunicação processual do TCU foi referendada pelo Supremo Tribunal Federal, nos termos do julgamento do MS-AgR 25.816/DF, por meio do qual se afirmou a desnecessidade da ciência pessoal do interessado, entendendo-se suficiente a comprovação da entrega do 'AR' no endereço do destinatário:
'Ementa: agravo regimental. Mandado de segurança. Desnecessidade de intimação pessoal das decisões do tribunal de contas da união. art. 179 do regimento interno do TCU. Intimação do ato impugnado por carta registrada, iniciado o prazo do art. 18 da lei nº 1.533/51 da data constante do aviso de recebimento. Decadência reconhecida. Agravo improvido.
O envio de carta registrada com aviso de recebimento está expressamente enumerado entre os meios de comunicação de que dispõe o Tribunal de Contas da União para proceder às suas intimações.
O inciso II do art. 179 do Regimento Interno do TCU é claro ao exigir apenas a comprovação da entrega no endereço do destinatário, bastando o aviso de recebimento simples.'
Da revelia do responsável José Ruy Coelho de Albuquerque
21.  No caso vertente, a citação do responsável se deu em endereço proveniente da base de CPF da Receita Federal, em sistema custodiado pelo TCU. A entrega dos ofícios citatórios nesses endereços ficou comprovada e o aviso de recebimento foi assinado pelo próprio responsável.
22.  Nos processos do TCU, a revelia não leva à presunção de que seriam verdadeiras todas as imputações levantadas contra os responsáveis, diferentemente do que ocorre no processo civil, em que a revelia do réu opera a presunção da verdade dos fatos narrados pelo autor. Dessa forma, a avaliação da responsabilidade do agente não pode prescindir da prova existente no processo ou para ele carreada. 
23.  Ao não apresentar sua defesa, o responsável deixou de produzir prova da regular aplicação dos recursos sob sua responsabilidade, em afronta às normas que impõem aos gestores públicos a obrigação legal de, sempre que demandados pelos órgãos de controle, apresentar os documentos que demonstrem a correta utilização das verbas públicas, a exemplo do contido no art. 93 do Decreto-Lei 200/1967: 'Quem quer que utilize dinheiros públicos terá de justificar seu bom e regular emprego na conformidade das leis, regulamentos e normas emanadas das autoridades administrativas competentes.' 
24.  Mesmo as alegações de defesa não sendo apresentadas, considerando o princípio da verdade real que rege esta Corte, procurou-se buscar, em manifestações do responsável na fase interna desta tomada de contas especial, se havia algum argumento que pudesse ser aproveitado a seu favor.
25.  No entanto, o responsável não se manifestou na fase interna, não havendo, assim, nenhum argumento que possa vir a ser analisado e posteriormente servir para afastar as irregularidades apontadas.
26.  Dessa forma, o responsável José Ruy Coelho de Albuquerque deve ser considerado revel, nos termos do art. 12, §3º, da Lei 8.443/1992, devendo as contas serem julgadas irregulares, condenando-a ao débito apurado.
Prescrição da Pretensão Punitiva
27.  Vale ressaltar que a pretensão punitiva do TCU, conforme Acórdão 1441/2016-TCU-Plenário, relator: Benjamin Zymler, que uniformizou a jurisprudência acerca dessa questão, subordina-se ao prazo geral de prescrição indicado no art. 205 do Código Civil, que é de dez anos, contado da data de ocorrência da irregularidade sancionada, nos termos do art. 189 do Código Civil, sendo este prazo interrompido pelo ato que ordenar a citação, a audiência ou a oitiva da responsável.
28.  No caso em exame, ocorreu a prescrição, uma vez que a irregularidade sancionada ocorreu em 2007 e o ato de ordenação da citação ocorreu em 15/3/2019 (peça 32) .
CONCLUSÃO
29.  Em face da análise promovida na seção 'Exame Técnico', verifica-se que o responsável José Ruy Coelho de Albuquerque não logrou comprovar a boa e regular aplicação dos recursos, instado a se manifestar no âmbito do TCU, optou pelo silêncio, configurando a revelia, nos termos do §3º, do art. 12, da Lei 8.443/1992. Ademais, inexistem nos autos elementos que demonstrem a boa-fé do responsável ou a ocorrência de outras excludentes de culpabilidade.
30.  Vale ressaltar que a jurisprudência pacífica nesta Corte é no sentido da imprescritibilidade das ações de ressarcimento ao erário (Súmula TCU 282) . Dessa forma, identificado dano ao erário, devese instaurar e julgar o processo de tomada de contas especial para responsabilizar seus agentes causadores, respeitando o direito ao contraditório e à ampla defesa, independentemente de quando ocorreram os atos impugnados.
31.  Verifica-se também que houve a prescrição da pretensão punitiva, conforme análise já realizada.
32.  Tendo em vista que não constam dos autos elementos que permitam reconhecer a boa-fé do responsável, sugere-se que as suas contas sejam julgadas irregulares, nos termos do art. 202, § 6º, do RI/TCU, com a imputação do débito atualizado monetariamente e acrescido de juros de mora, nos termos do art. 202, §1º do RI/TCU, descontado o valor eventualmente recolhido.
33.  Por fim, como não houve elementos que pudessem modificar o entendimento acerca das irregularidades em apuração, mantém-se a matriz de responsabilização presente na peça 30 e reproduzida no Anexo I, ao final desta instrução.
PROPOSTA DE ENCAMINHAMENTO
34.  Diante do exposto, submete-se os autos à consideração superior, propondo ao Tribunal:
a)   considerar revel o responsável José Ruy Coelho de Albuquerque (CPF: 015.327.74249) , para todos os efeitos, dando-se prosseguimento ao processo, com fulcro no art. 12, §3º, da Lei 8.443/1992; 
b)   julgar irregulares, nos termos dos arts. 1º, AcI, 16, III, 'b' e 'c', da Lei 8.443/1992, c/c os arts. 19 e 23, III, da mesma Lei, as contas do responsável José Ruy Coelho de Albuquerque (CPF: XXX.327.742-XX) , condenando-a ao pagamento das importâncias a seguir especificadas, atualizadas monetariamente e acrescidas dos juros de mora, calculadas a partir das datas discriminadas até a data da efetiva quitação do débito, fixando-lhe o prazo de quinze dias, para que comprove, perante o Tribunal, o recolhimento das referidas quantias aos cofres do Fundo Nacional de Desenvolvimento da Educação, nos termos do art. 23, III, 'a', da citada lei, c/c o art. 214, III, 'a', do RI/TCU;
Débitos relacionados ao responsável José Ruy Coelho de Albuquerque:
	Data de ocorrência Crédito da OB
	Valor (R$) 

	5/3/2007
	6.745,20

	11/4/2007
	6.745,20

	4/6/2007
	6.745,20

	3/7/2007
	13.490,40

	2/8/2007
	6.745,20

	4/9/2007
	6.745,20

	4/10/2007
	6.745,20

	5/11/2007
	6.745,20

	7/12/2007
	6.745,20

Valor atualizado do débito (com juros) em 5/3/2020: R$ 214.269,82.
c)   autorizar, desde logo, a cobrança judicial das dívidas, caso não atendidas a notificação, na forma do disposto no art. 28, II, da Lei 8.443/1992;
d)   autorizar também, desde logo, se requerido, com fundamento no art. 28, I, da Lei 8.443, de 1992, c/c o art. 217, §§ 1º e 2º do RI/TCU, o parcelamento da (s) dívida (s) em até 36 parcelas, incidindo, sobre cada parcela, corrigida monetariamente, os correspondentes acréscimos legais, fixando-lhe o prazo de quinze dias, a contar do recebimento da notificação, para comprovar, perante o Tribunal, o recolhimento da primeira parcela, e de trinta dias, a contar da parcela anterior, para comprovar os recolhimentos das demais parcelas, devendo incidir, sobre cada valor mensal, atualizado monetariamente, os juros de mora devidos, no caso do débito, na forma prevista na legislação em vigor, alertando o responsável de que a falta de comprovação do recolhimento de qualquer parcela importará o vencimento antecipado do saldo devedor, nos termos do § 2º do art. 217 do RI/TCU; 
e)   enviar cópia do acórdão a ser prolatado, bem como do relatório e do voto que o fundamentarem à Procuradoria da República no Estado do Acre, nos termos do § 3º do art. 16 da Lei 8.443/1992, c/c o § 7º do art. 209 do RI/TCU, para adoção das medidas cabíveis; e
f)   enviar cópia do acórdão que vier a ser proferido ao Fundo Nacional de Desenvolvimento da Educação e ao responsável para ciência, informando que a presente deliberação, acompanhada do relatório e do voto que a fundamenta, está disponível para a consulta no endereço www.tcu.gov.br/acordaos, além de esclarecer que, caso requerido, o TCU poderá fornecer sem custos as correspondentes cópias, de forma impressa."
O MP/TCU, representado pela procuradora-geral Cristina Machado da Costa e Silva, manifestou-se conforme a seguir[footnoteRef:3]: [3:  Peça 46.] 
" (...) 
3.  Com as vênias de estilo, esta representante do Ministério Público diverge da proposta de encaminhamento da Unidade Técnica, pelos motivos que passa a expor.
4.  Consta dos autos que as contas referentes ao Pnae/2007 foram aprovadas pelo órgão repassador em 6/1/2009 (peça 11, p.1) . Todavia, em 24/4/2015, as aludidas contas foram revistas para se impugnar o total das despesas realizadas com os recursos do programa (peça 11, pp. 12-15) . Nota-se que, entre a aprovação inicial das contas e a sua alteração houve o decurso de mais de seis anos, indicando a decadência do direito de a Administração rever as mencionadas contas, nos termos do art. 54 da Lei 9784/99.
5.  Não se pode olvidar que a jurisprudência do Superior Tribunal de Justiça sedimentou-se no sentido de ser possível interromper o prazo decadencial com base no art. 54, § 2.º, da Lei 9.784/1999 desde que haja ato concreto, produzido por autoridade competente, em prol da revisão do ato administrativo identificado como ilegal, cujo prazo será fixado a partir da cientificação do interessado (AgInt nos EDcl no REsp 1455630/MG, MS 14259/DF, AgRg nos EDcl nos EDcl no AgRg nos EDcl no REsp 1413003/MG, EDcl nos EDcl no AREsp 382995/MG, EDcl no MS 12286/DF, MS 19052/DF) .
6.  O relatório de demandas externas 00201.000038/2008-81 (peça 10) , que apontou irregularidades na execução do Pnae/2007, foi concluído em 13/11/2013 e, conquanto tenha recomendado solicitar o ressarcimento dos gastos, (i) não indicou qualquer medida com vistas à revisão das contas, (ii) não foi elaborado por autoridade competente para a aludida revisão e (iii) não comunicou o ex-Prefeito das irregularidades. Dessa forma, segundo a jurisprudência do STJ, o referido relatório não pode ser considerado a medida prevista no § 2.º do art. 54 da Lei n.º 9784/99.
7.  No âmbito do FNDE, a informação 81/2014 - Daesp/Copra/CGCAP/Difin/FNDE, de 29/5/2014, aprovada pela Coordenadora-Geral de Contabilidade e Acompanhamento de Prestação de Contas em 2/6/2014, concluiu pela existência de débito e pela notificação do gestor para que promovesse o saneamento das irregularidades ou a restituição dos recursos federais (peça 11, pp. 2-10) . O responsável foi notificado das irregularidades por edital, em 17/7/2014 (peça 12, p. 12) . À luz da jurisprudência do STJ, esta seria a data interruptiva do prazo decadencial previsto no art. 54 da Lei n.º 9784/99. Todavia, desde 6/1/2014, já se havia operado a decadência do direito da Administração de revisar a aprovação das contas.
8.  Concretizada a decadência prevista no art. 54 da Lei 9784/99 no âmbito do Poder Executivo, é nulo o ato do presidente do FNDE (peça 11, p. 15) que desaprovou as contas julgadas em 6/1/2009. Dessa forma, resta incólume o ato de aprovação original das contas, razão pela qual se impõe reconhecer que esta TCE carece de pressuposto de constituição e há de ser arquivada com fundamento no art. 212 do Regimento Interno.
9.  Em homenagem ao princípio da eventualidade, passar-se-ia a examinar o mérito das contas, todavia, por dever de ofício, pondera-se a ocorrência de falha processual que afronta aos princípios do contraditório, da ampla defesa e do devido processo legal. Trata-se da ausência da documentação comprobatória das ocorrências indicadas pela CGU e sustentadas pelo FNDE, inviabilizando-se que as irregularidades sejam confirmadas pelo TCU e, extensivamente, também aferidas ou contraditadas pelo responsável.
10.  Nesse sentido, indica-se que não foram colacionados aos autos os papéis de trabalho que sustentam as conclusões do relatório de demandas externas da CGU, notadamente as notas fiscais 48, 49, 53 e 105, as notas de empenho 3115/2007, 2423/2007 e 2185/2007 e as respectivas notas de liquidação, bem como as demais notas de empenho e de pagamento do período analisado, obtidas em consulta ao sistema Informatizado de Gestão da Prefeitura de Porto Acre.
11.  Feitas estas ponderações, conclui-se que até o presente momento não restou devidamente caracterizado o débito nos autos. Assim, ressalta-se que, caso novos elementos venham a evidenciar o débito, há de se renovar a citação do responsável a fim de lhe garantir o direito ao contraditório e à ampla defesa.
12.  Ante o exposto, esta representante do Ministério Público manifesta-se por que o Tribunal arquive os autos com fundamento no art. 212 do RI/TCU. Alternativamente, caso o ministro-relator não acolha a proposta anterior, pugna-se pela realização de diligência junto ao FNDE e à CGU para que sejam encaminhados ao Tribunal os papéis de trabalho que fundamentaram as conclusões constantes do item 2.1.2.1 do relatório de demandas externas 00201.000038/2008-81, principalmente as notas fiscais 48, 49, 53 e 105, as notas de empenho 3115/2007, 2423/2007 e 2185/2007 e as respectivas notas de liquidação, bem como as demais notas de empenho e de pagamento do período analisado, obtidas em consulta ao sistema Informatizado de Gestão da prefeitura de Porto Acre." (os destaques constam do texto original) 
É o Relatório.

não há

Procuradora-Geral Cristina Machado da Costa e Silva.

TOMADA DE CONTAS ESPECIAL. FUNDO NACIONAL DE DESENVOLVIMENTO DA EDUCAÇÃO (FNDE). PROGRAMA NACIONAL DE ALIMENTAÇÃO ESCOLAR (PNAE). NÃO APROVAÇÃO DA PRESTAÇÃO DE CONTAS POR IMPUGNAÇÃO TOTAL DAS DESPESAS. CITAÇÃO. REVELIA. CONTAS IRREGULARES. DÉBITO. PRESCRIÇÃO DA PRETENSÃO PUNITIVA. CIÊNCIA.

TOMADA DE CONTAS ESPECIAL (TCE)

Secretaria de Controle Externo de Tomada de Contas Especial (Secex-TCE).

Tratam os autos de processo de tomada de contas especial instaurada pelo Fundo Nacional de Desenvolvimento da Educação (FNDE) em desfavor do Sr. José Ruy Coelho de Albuquerque, ex-prefeito do município de Porto Acre/AC (gestão 2005-2008) , em razão da não aprovação da prestação de contas, por impugnação total das despesas realizadas à conta de recursos repassados no âmbito do Programa Nacional de Alimentação Escolar (Pnae) , em 2007.
Ao longo do referido exercício, o FNDE transferiu ao município o montante de R$ 67.452,00, destinado ao atendimento do ensino fundamental[footnoteRef:2]. [2:  Peça 4.] 
A prestação de contas foi encaminhada pelo conselho municipal de alimentação escolar (CAE) ao FNDE, tendo sido aprovada sob o aspecto financeiro[footnoteRef:3]. [3:  Parecer/Copra/CGCAP/Difin/FNDE/PC/2007/Pnae Fundamental 71111/2009, de 6/1/2009 (peça 11, p. 1) .] 
Posteriormente, em fiscalização realizada pela Controladoria-Geral da União (CGU) entre 9 e 17/3/2009, concluiu-se pela irregularidade do total dos pagamentos realizados, devido à ausência de documentos comprobatórios[footnoteRef:4]. À luz do relatório da CGU, o FNDE revisou a análise da prestação de contas e concluiu, em 2015, pela impugnação do valor total repassado no Pnae/2007[footnoteRef:5]. [4:  Relatório de Demandas Externas 00201.000038/2008-81, de 13/11/2013 (peça 10) .]  [5:  Parecer 77/2015, de 25/3/2015 (peça 11, p. 11-14) , aprovado pelo presidente do FNDE (peça 11, p. 15) .] 
No âmbito do Tribunal, o ex-prefeito foi citado, tendo, contudo, permanecido silente. 
A Secretaria de Controle Externo de Tomada de Contas Especial (Secex-TCE) , em pareceres uniformes, propôs considerar o responsável revel, julgar suas contas irregulares, imputando-lhe débito integral[footnoteRef:6]. Ademais, assinalou que, conforme os critérios fixados no Acórdão 1441/2016-TCU-Plenário, a pretensão punitiva desta Corte está prescrita, uma vez que as irregularidades em questão ocorreram em 2007 e a citação foi ordenada em 15/3/2019[footnoteRef:7]. [6:  Peça 43.]  [7:  Peça 32.] 
O MP/TCU, representado pela procuradora-geral Cristina Machado da Costa e Silva, divergiu da proposta da unidade instrutiva, por considerar que teria restado concretizada a decadência prevista no art. 54 da Lei 9784/1999, propondo o arquivamento dos autos com fundamento no art. 212 do RI/TCU[footnoteRef:8]. [8:  Peça 46.] 
Alternativamente, caso não acolhida a proposta acima, o MP/TCU entendeu que a ausência, nos autos, da documentação comprobatória das ocorrências indicadas pela CGU e sustentadas pelo FNDE, inviabilizaria a confirmação das irregularidades pelo Tribunal e prejudicaria o exercício do contraditório. Assim, sugeriu a realização de diligência ao FNDE e à CGU, para que sejam obtidos os papéis de trabalho que fundamentaram as conclusões do relatório de demandas externas da CGU.
II
O Parquet especializado considerou que, no âmbito do FNDE teria restado concretizada a decadência, nos termos do art. 54 da Lei 9784/1999, propondo o arquivamento dos autos, conforme transcrição a seguir:
" (...) 4.  Consta dos autos que as contas referentes ao Pnae/2007 foram aprovadas pelo órgão repassador em 6/1/2009 (peça 11, p.1) . Todavia, em 24/4/2015, as aludidas contas foram revistas para se impugnar o total das despesas realizadas com os recursos do programa (peça 11, pp. 12-15) . Nota-se que, entre a aprovação inicial das contas e a sua alteração houve o decurso de mais de seis anos, indicando a decadência do direito de a Administração rever as mencionadas contas, nos termos do art. 54 da Lei 9784/99.
 (...) 
8.  Concretizada a decadência prevista no art. 54 da Lei 9784/99 no âmbito do Poder Executivo, é nulo o ato do presidente do FNDE (peça 11, p. 15) que desaprovou as contas julgadas em 6/1/2009. Dessa forma, resta incólume o ato de aprovação original das contas, razão pela qual se impõe reconhecer que esta TCE carece de pressuposto de constituição e há de ser arquivada com fundamento no art. 212 do Regimento Interno." 
A IN TCU 71/2012, conforme art. 6º, II, dispensa a instauração da tomada de contas especial quando houver transcorrido prazo superior a dez anos entre a data provável de ocorrência do dano e a primeira notificação, o que não se verificou no caso em análise.
A fiscalização in loco foi realizada pela CGU em março/2009[footnoteRef:9], cerca de dois anos após o repasse. O relatório foi concluído em 2013, seis anos após o repasse dos recursos, ocasião em que os ex-gestores foram comunicados acerca dos resultados relatados pelo órgão de controle interno. Por sua vez, a reanálise e a reprovação das contas por parte do FNDE ocorreram cerca de seis anos após a aprovação e oito anos depois da liberação dos recursos federais. [9:  Vide parágrafo 1.4 do Relatório de Demandas Externas 00201.000038/2008-81, de 13/11/2013 (peça 10, p. 3) .] 
Portanto, sob a ótica da IN TCU 71/2012, não haveria como ser dispensada a instauração da presente tomada de contas especial.
De outra parte, a presente tomada de contas especial poderia ter sido instaurada diretamente por este Tribunal, com base na documentação produzida pelo órgão de controle interno, que deu suporte à reanálise e reprovação por parte do repassador. Com efeito, não há repercussão, no âmbito desta Corte, quanto a eventual decadência ocorrida na fase interna da tomada de contas especial.
Ademais, conforme a jurisprudência do Tribunal, os processos de controle externo não estão vinculados ao prazo decadencial de cinco anos previsto no art. 54 da Lei 9.784/1999[footnoteRef:10]. A própria lei do procedimento administrativo excepciona, em seu art. 69, a sua incidência em relação a processos específicos regidos por lei própria. [10:  Acórdão 8405/2019-TCU-Primeira Câmara, 911/2009-TCU-1ª Câmara, 9167/2017-TCU-2ª Câmara, 1606/2010-TCU-Plenário, entre outros.|] 
Nesse sentido, a norma específica que trata dos processos de controle externo, que é a Lei 8.443/1992 (Lei Orgânica do TCU) , não dispõe sobre matéria de decadência.
Vale transcrever, a seguir, trecho do voto condutor do Acórdão 9167/2017-TCU-Segunda Câmara, relatado pelo ministro Augusto Nardes:
" (...) a decadência de que trata aquela norma geral é aplicável ao TCU somente como meio de autotutela no desempenho de sua função administrativa. Nesse sentido, cito os seguintes precedentes: Acórdão 1614/2010-TCU-Primeira Câmara; Acórdão 615/2010-TCU-Segunda Câmara e acórdãos 3361/2013, 2900/2014 e 1088/2015, do Plenário; (...) "
Além disso, o Supremo Tribunal Federal (STF) já se pronunciou acerca da não incidência da decadência administrativa de que trata o art. 54 da Lei 9.784/1999 aos processos de controle externo[footnoteRef:11]. [11:  MS 26.297 AgR, de 17/3/2017. Disponível em: . Acesso em: 7 jul. 2020.] 
Desse modo, deixo de acolher a proposta de arquivamento dos autos formulada pelo MP/TCU.
III
2. De outra parte, o MP/TCU argumenta que, caso não acatada a proposta de arquivamento da presente tomada de contas especial, deveria haver a realização de diligência com vistas a colacionar aos autos os papéis de trabalho que sustentam as conclusões indicadas no relatório de demandas externas da CGU e sustentadas pelo FNDE, " (...) notadamente as notas fiscais 48, 49, 53 e 105, as notas de empenho 3115/2007, 2423/2007 e 2185/2007 e as respectivas notas de liquidação, bem como as demais notas de empenho e de pagamento do período analisado (...) ".
Observo que a configuração da irregularidade se fundamenta na ausência de comprovação da boa e regular aplicação dos recursos relativos ao Pnae repassados ao município em 2007, constatada em fiscalização in loco realizada pelo órgão de controle interno[footnoteRef:12]. [12:  Peça 10, p. 3.] 
3. Nesse sentido, assinalo que o responsável permaneceu silente na fase interna da tomada de contas especial, quando notificado pelo FNDE[footnoteRef:13] e também não apresentou alegações de defesa. [13:  Relatório de TCE 623/2017 (peça 21) .] 
O relatório de demandas externas 00201.000038/2008-81 goza de presunção de legitimidade. Além disso, de acordo com a jurisprudência do Tribunal, a produção das evidências necessárias para comprovar o adequado uso dos recursos públicos que lhe foram confiados é ônus que cabe ao gestor, não sendo incumbência do Tribunal a realização de diligência para a obtenção de provas em seu favor[footnoteRef:14]. [14:  Acórdão 777/2008-TCU-Primeira Câmara, 3623/2015-TCU-1ª Câmara, 3343/2019-TCU-1ª Câmara, 8560/2012-TCU-2ª Câmara, entre outros.] 
4. Diante de tais informações, deixo de acolher a manifestação alternativa do MP/TCU.
5. Assim, concordo, na essência, com a proposta de encaminhamento da unidade instrutiva, no sentido de considerar o responsável revel, julgar suas contas irregulares, imputando-lhe o débito apurado nos autos, não cabendo a cominação da multa proporcional ao débito, tendo em vista a prescrição da pretensão punitiva do Tribunal, conforme assinalado pela unidade instrutiva.
***
Diante do exposto, manifesto-me pela aprovação do acórdão que ora submeto à apreciação deste Colegiado.
TCU, Sala das Sessões Ministro Luciano Brandão Alves de Souza, em tagDataSessao.
Weder de Oliveira
Relator